臺灣臺南地方法院民事判決　　　　　　　95年度訴字第1747號
原　　　告　甲○○
訴訟代理人　丁○○
　　　　　　郭家祺律師
被　　　告　丙○○
　　　　　　乙○○
上列當事人間請求給付違約金事件，本院於民國96年4月23日言
詞辯論終結，判決如下：
    主      文
被告丙○○應給付原告新臺幣壹拾貳萬元。
原告其餘之訴駁回。
訴訟費用確定為新台幣參萬貳仟壹佰捌拾伍元，由被告丙○○負
擔新臺幣壹仟參佰元，原告負擔新台幣參萬零捌佰捌拾伍元。
本判決原告勝訴部分，得為假執行；但被告丙○○以新台幣壹拾
貳萬元為原告供擔保後，得免為假執行。
原告其餘假執行之聲請駁回。
    事實及理由
一、原告起訴主張：
  (一)原告與被告丙○○於民國95年5月29日簽訂工程契約書，約
    定由被告丙○○承作位於台南市○區○○街375號花嫁汽車
    旅館之「大門招牌更新、裕農路招牌遷移重整原地復原工程
    」（下稱系爭工程契約），被告乙○○為連帶保證人，應就
    系爭工程契約負連帶賠償責任，並約定工程總價為新台幣（
    下同）880,000元，被告丙○○應於簽約後10日內備妥物料
    開工，開工後20天內即95年6月30日以前完工，惟被告丙○
    ○未依約施工，其間原告與被告丙○○曾於95年6月21日另
    約定被告丙○○應於95年6月22日以前完成正門主看板基本
    工程，包含完成整座結構（含烤漆板）、「花嫁」及「MOTE
    L 」鐵殼漆烤漆上架完成、投光燈正反兩側各3盞，共6盞上
    架完成，以利花嫁汽車旅館開張營業，若未按期完工，每延
    誤1日罰違約金為承攬總價3%，惟被告丙○○仍未於95年6月
    22日完成上開工程，且任意停工，無故拖延，自行更換材料
    品質，復不給付轉包廠商工程款，唆使轉包廠商向原告索討
    工程款，致使原告名譽受損，營運遭受牽連損失。原告已於
    95年10月27日以存證信函通知被告丙○○、乙○○解除系爭
    工程契約，依約定每日違約金為26,400元【計算方式：
    880,000x0.03=26,400】，被告丙○○延遲完工計119日，被
    告乙○○為工程契約之連帶保證人，被告2人應連帶給付違約
    金3,141,600元【計算方式：26,400x119=3,141,600 】。爰
    依據兩造簽訂違約金約定條款之法律關係，訴請被告給付
    3,141,600元，並願供擔保請准宣告假執行。
  (二)對於被告抗辯之陳述：
  (1)被告丙○○於95年7月9日僅完成違約金約定條款應完工項目
    的一半，其中主結構尚有一半未上架完成，「花嫁」及「
    MOTE L」鐵殼有上架但僅施作噴漆並未烤漆，且投光燈部分
    雖有上架，但不穩固。依原告製作之工程進度聯絡紀錄表於
    95年6月6日記載「連絡林先生（指被告丙○○），目前備料
    」，於95年6月11 日記載「連絡丙○○：材料還沒好」，於
    95年6月20日記載「沒有進度，不來作業，約林先生到公司
    洽談」，於95年6 月21日記載「林先生要做工程，因事多遲
    延為保證，自行簽下違約金條約」，於96年6月22日其上並
    無任何紀錄，於95 年6月30日記載「吊上前面半邊的結構」
    等情，足證被告丙○○於96年6 月22日尚未動工施作結構體
    ，已構成違約。
  (2)再依被告丙○○於96年6月26日書寫之預定進度表，記載預
    定於「6月27日晚上7時前完成掛帆布及前後各2盞投光燈」
    、「6月30日前完成102天井部分7月7日前完成所有主看
    板」、「主看板部分含16盞投光燈、封板、鐵殼字+霓紅管
    」等語，上開「16盞投光燈」即包含違約金條款所列正反二
    側各3盞，共6盞上架完成在內，而上開「鐵殼字」即為違約
    金條款所列「花嫁」及「MOTEL」鐵殼漆烤漆上架完成，足
    證被告丙○○於96年6月22日並未完成違約金條款約定應完
    成之工作。再依被告丙○○另紙書寫之預定進度表，亦足以
    證明被告丙○○於96年6月22日確未完成違約金條款約定應
    完成之工作。
  (3)被告丙○○承作系爭工程至今仍未完工，且又存有諸多瑕疵
    ，原告請其他廠商估價，將鐵殼字「花嫁」及「MOTEL」噴
    漆改為烤漆之拆下及安裝工資及吊車作業，需花費97,600元
    ，廣告看板主結構部分、斜撐部分、活動照明架部分之修補
    工程，需花費475,650元，合計需花費573,250元，此為原告
    損害之一部分，且尚不包含房屋頂漏水修補、電線管路修補
    、施作活動維條等其他項目之費用。
二、被告則以；
　(一)被告丙○○抗辯：
  (1)原告於95年6月21日向被告丙○○表示，為了給其他合夥股
    東交待，要求被告丙○○簽訂違約金約定條款，但不會向被
    告丙○○請求違約金，況且訂立違約金條款之時間係在95年
    6月21日凌晨，被告丙○○根本不可能於95年6月22日完成整
    座結構（含烤漆板），「花嫁」及「MOTEL」鐵殼漆烤漆上
    架完成，投光燈正反兩側各3盞，共6盞上架等工程，足證原
    告與被告丙○○於95年6月21日並無受違約金條款拘束之真
    意。
  (2)原告要求被告丙○○趕作其他工程，被告丙○○備妥之物
    料乃先用於其他工程，於95年6月22日後約1星期始完成違約
    金約定條款之工程，主結構板大約還有10呎未安裝，「花嫁
    」及「MOTEL」鐵殼有送烤漆場，且已上架完成，但事後才
    知悉未施作烤漆，另投光燈正反二側共6盞已於95年6月24日
    安裝完畢，其後原告又要求修改安裝位置，經過2個颱風吹
    襲後，才不能使用，目前僅有少部分收尾及補強工程未施作
    完畢，及靠裕農路之指示招牌工程尚未完工。又被告丙○○
    於主結構工程完工後，原告經常指示更正，待驗收不合格，
    被告丙○○欲與原告洽談工程如何收尾，但原告避不見面，
    且故意拖延，本件工程遲延非被告丙○○單方面之責任，不
    應由被告丙○○負完工遲延之責任。
  (二)被告乙○○抗辯：
    原告與被告丙○○於95年5月29日簽訂系爭工程契約，雖由
    被告乙○○擔任保證人，惟其後原告與被告丙○○於96年6
    月21日補充簽訂違約金條款時，被告乙○○並不在場，故並
    不知情，亦未擔任補充違約金條款之保證人，自不應就補充
    簽訂之違約金條款負連帶責任。又本件工程發生糾紛後，原
    告及被告丙○○均委託被告乙○○出面協調，被告乙○○積
    極尋求解決管道，惟原告藉故再三推拖，原告顯有故意拖延
    完工，再向被告丙○○請求違約金之嫌。
  (三)均聲明：駁回原告之訴，如受不利判決，願供擔保請准宣告
    免為假執行。
三、兩造不爭執之事實：
  (一)原告與被告丙○○於95年5月29日簽訂系爭工程契約書，約
    定由被告丙○○承作位於台南市○區○○街375號花嫁汽車
    旅館之「大門招牌更新、裕農路招牌遷移重整原地復原工程
    」，約定工程總價為880,000元，被告丙○○應於簽約後10
    日內備妥物料開工，並於開工後20工作天內完工，工程範圍
    為工程穩定度含強烈颱風程度，及16盞投射燈，並由被告乙
    ○○擔任保證人，並就該工程契約負連帶賠償責任。
  (二)原告與被告丙○○另於95年6月21日補充簽訂違約金條款，
    另約定被告丙○○應於95年6月22日以前完成正門主看板基
    本工程，包含整座結構（含烤漆板）、「花嫁」及「MOTEL
    」鐵殼漆烤漆上架完成、投光燈正反兩側各3盞，共6盞上
    架完成，若未按期完工，每延誤1日罰違約金為承攬總價3%
    ，惟被告乙○○並不在場，亦不知情。
四、兩造爭執之事項：
    原告主張被告丙○○未依約定於95年6月22日以前完成正門
    主看板基本工程，包含整座結構（含烤漆板），並包括「花
    嫁」及「MOTEL」鐵殼漆烤漆上架完成，投光燈正反兩側各3
    盞，共6盞上架完成，原告已於95年10月27日以存證信函通
    知被告丙○○、乙○○解除系爭工程契約，被告丙○○、乙
    ○○應依約定連帶給付違約金等情，惟為被告丙○○、乙○
    ○所否認，並以上開情詞為辯，是本件所應審究者為：(一)原
    告與被告丙○○於95年6月21日簽訂之違約金條款是否出於
    通謀虛偽意思表示？(二)被告丙○○有無依違約金條款於96年
    6月22日以前完成正門主看板基本工程？(三)原告得請求之違
    約金額若干？(四)被告乙○○應否負違約金條款之連帶保證人
    責任？
五、原告與被告丙○○於95年6月21日簽訂之違約金條款是否出
    於通謀虛偽意思表示？
  (一)按表意人與相對人通謀而為虛偽意思表示者，其意思表示無
    效。民法第87條第1項定有明文。又民法第87條第1項所謂通
    謀虛偽意思表示，乃指表意人與相對人互相故意為非真意之
    表示而言，故相對人不僅須知表意人非真意，並須就表意人
    非真意之表示相與為非真意之合意，始為相當，若僅一方無
    欲為其意思表示所拘束之意，而表示與真意不符之意思者，
    尚不能指為通謀而為虛偽意思表示，在贈與或買賣契約，亦
    不能僅因契約當事人間有特殊親誼關係或價金之交付不實，
    即謂該贈與或買賣係通謀虛偽成立。原審謂上訴人未能舉證
    證明，僅以系爭買賣或贈與契約與常情不合為由，主張各該
    契約係出於通謀虛偽意思表示，為無可取，因而為上訴人敗
    訴之判決，洵無違誤（最高法院86年度台上字第3865號判決
    參照）。
  (二)原告與被告丙○○於95年5月29日簽訂工程契約書，嗣於95
    年6月21日另補充簽訂之違約金條款之事實，為兩造所不爭
    執，被告丙○○雖主張簽訂違約金條款係於95年6月21日凌
    晨，根本不可能於95年6月22日完工，實則兩造均無意受該
    違約金條款之拘束，僅方便原告向其他股東交待云云，已為
    原告所否認，惟被告丙○○未能舉證證明之，其僅以違約金
    條款係於95年6月21日凌晨簽訂，不可能於95年6月22日完工
    為由，主張原告及被告丙○○均無意受違約金條款之拘束，
    係出於通謀虛偽意思表示，自非可信，是原告與被告丙○○
    均應受主契約即工程契約書及補充契約即違約金條款約定之
    拘束。
六、被告丙○○有無依違約金條款於96年6月22日以前完成正門
    主看板基本工程？
  (一)依原告與被告丙○○於95年6月21日簽訂之違約金條款約定
    被告丙○○應於95年6月22日以前完成正門主看板基本工程
    ，包含整座結構（含烤漆板）、「花嫁」及「MOTEL」鐵殼
    漆烤漆上架完成、投光燈正反兩側各3盞，共6盞上架完成等
    情，為兩造所不爭執。被告丙○○於本院審理中自承：我大
    約於違約金條款約定應於95年6月22日完工後1星期後始完成
    ，其中主結構板大約還有10呎未安裝，「花嫁」及「MOTEL
    」鐵殼已上架完成，但事後才知悉未施作烤漆，另投光燈正
    反二側共6盞大約於95年6月24日上架等語，核與經證人黃明
    陽於本院審理中到庭結證：我有施作系爭工程6盞投光燈，
    大約於95年6月間，但詳細時間我已不記得了，另外丙○○
    叫我將「花嫁」及「MOTEL」鐵殼漆施作一般噴漆，因為當
    時估價時並未估到烤漆部分，所以由我自己作噴漆，而未送
    到工廠作烤漆，而廣告鐵架尚有一部分未全部上架，因為原
    告一直變更設計，但主結構體已經完成，只有因為當地風壓
    大，廣告牆面很大，補強部分未完成等語（本院96年4月23
    日言詞辯論筆錄），大致相符。又據被告丙○○所不爭執由
    其本人於95年6月26日書寫之預定進度表記載：「6月27
    日晚上7時前完成掛帆布及前後各2盞投光燈」、「7月7日
    前完成所有主看板，主看板部分含16盞投光燈、封板、鐵殼
    字+霓紅管」等語，此有花嫁MOTEL進度表1紙附卷可憑，並
    參酌主契約即工程契約書約定工程範圍包含工程穩定度含強
    烈颱風程度等情，足認補強工程亦在系爭工程範圍之內。本
    院綜合上開各情，堪認原告主張被告丙○○並未於95年6月
    22 日以前完成正門主看板基本工程，包含整座結構（含烤
    漆板）、「花嫁」及「MOTEL」鐵殼漆烤漆上架完成、投光
    燈正反兩側各3盞，共6盞上架完成，直至目前尚有主結構板
    大約有10呎未安裝，「花嫁」及「MOTEL」鐵殼、投光燈正
    反二側共6盞係於95年7月間始上架，且已上架之「花嫁」
    及「MOTEL」鐵殼並未依約定作烤漆處理之事實為真正。
  (二)至被告丙○○抗辯主結構工程完工後，原告經常指示變更工
    程一節，為原告所否認，惟據被告丙○○並未依違約金條款
    之約定，於95年6月22日完成正門主看板基本工程，包含整
    座結構（含烤漆板）、「花嫁」及「MOTEL」鐵殼漆烤漆上
    架完成、投光燈正反兩側各3盞，共6盞上架完成，已如上述
    ，雖證人黃明陽於本院審理中到庭結證：廣告鐵架尚有一部
    未上架是因為原告一直變更設計等語（同上本院筆錄），然
    被告丙○○未依約定於95年6月22日完工在先，縱其後原告有
    變更設計之情形，被告丙○○仍自不得據此作為其未依約定
    於95年6月22日如期完工之合理抗辯事由。
七、原告得請求之違約金額若干？
  (一)按當事人得約定債務人於債務不履行時，應支付違約金；違
    約金，除當事人另有訂定外，視為因不履行而生損害賠償之
    賠償總額。其約定如債務人不於適當時期或不依適當方法履
    行債務時，即須支付違約金者，債權人除得請求履行債務外
    ，違約金視為因不於適當時期或不依適當方法履行債務所生
    之損害賠償總額。民法第250條第1項、第2項規定甚明。依
    原告與被告丙○○簽訂之補充約定即違約金條款約定，被告
    丙○○若未按期於95年6月22日以前完成正門主看板基本工
    程，每延誤1日罰違約金為承攬總價3%，故原告依據兩造間
    之違約金條款，請求被告丙○○給付違約金，即屬有據。
  (二)按約定之違約金過高者，法院得減至相當之數額，為民法第
    252條所明定。至於是否相當，即須依一般客觀事實，社會
    經濟狀況及當事人所受損害情形，以為斟酌之標準。且約定
    之違約金過高者，除出於債務人之自由意思，已任意給付，
    可認為債務人自願依約履行，不容其請求返還外，法院仍得
    依前開規定，核減至相當之數額（最高法院79年度台上字第
    1915號判例參照）。約定之違約金苟有過高情事，法院即得
    依此規定核減至相當之數額，並無應待至債權人請求給付後
    始得核減之限制。此項核減，法院得以職權為之，亦得由債
    務人訴請法院核減（最高法院79年度台上字第1612 號判例
    參照）。約定之違約金是否過高，應就債務人若能如期履行
    債務時，債權人可得享受之一切利益為衡量之標準，而非以
    僅約定一日之違約金額若干為衡量之標準（最高法院51年度
    台上字第19號判例參照）。當事人約定契約不履行之違約金
    過高者，法院固得依民法第252條以職權減至相當之數額，
    惟是否相當仍須依一般客觀事實、社會經濟狀況及當事人所
    受損害情形，以為酌定標準，而債務已為一部履行者，亦得
    比照債權人所受利益減少其數額（最高法院49年度台上字第
    807號判例參照）。本件被告丙○○雖未依約定於95年6月22
    日完成全部正門主看板基本工程，惟本院參酌本件工程款總
    價為880,000元，被告丙○○就95年6月22日應完工部分，完
    成部分，目前僅有主結構板大約有10呎未安裝，另「花嫁」
    及「MOTEL」鐵殼、投光燈正反二側共6盞已於95年7月間上
    架完成，已上架之「花嫁」及「MOTEL」鐵殼未依約定作烤
    漆處理等情，並審酌證人黃明陽於本院審理中到庭證述：「
    花嫁」及「MOTEL」鐵殼噴漆與烤漆價格相差約6、7萬元，
    又該地本來就有霓虹燈，可以看到招牌，但安裝投光燈會更
    醒目等語（同上本院筆錄），本院依兩造所提出之事證，依
    一般客觀事實，及斟酌社會經濟狀況，並平衡兩造利益，認
    原告與被告丙○○約定之違約金每日按工程承攬總價3%即每
    日以26,400元計算確有過高，原告所得請求之違約金總額，
    在120,000元之範圍內，尚屬適當，逾此部分之請求，洵屬
    過高，不應准許。
八、被告乙○○應否負違約金條款之連帶保證人責任？
    被告乙○○固為原告與被告丙○○系爭工程契約之保證人，
    並保證因被告丙○○不履行契約所生之損害金之賠償，及被
    告丙○○未能完成工程時，負責代為完成，且就工程契約負
    連帶賠償責任，此觀諸系爭工程契約書第8條自明。惟查，
    原告與被告丙○○於95年6月21日補充簽訂違約金條款時，
    被告乙○○並不在場，事後亦未徵得被告乙○○追認之事實
    ，為原告所不爭執，依債權相對性原則，原告與被告丙○○
    補充約定違約金條款之效力並不及於被告乙○○，雖被告乙
    ○○為系爭工程契約之保證人，惟原告係依據其與被告丙○
    ○於95年6月21日補充簽訂之違約金條款之法律關係，提起
    本件訴訟，被告乙○○既不受補充簽訂之違約金條款效力所
    拘束，自不負連帶給付違約金之責。
九、從而，原告依據其與被告丙○○補充簽訂之違約金條款之法
    律關係，請求被告丙○○給付原告120,000元，即屬正當，
    即應准許。逾此部分之請求為無理由，應予駁回。
十、本件為關於財產權之訴訟，所命給付之金額未逾500, 000元
    所為被告丙○○敗訴判決，依民事訴訟法第389條第1項第5
    款規定，應依職權宣告假執行，是原告聲請就勝訴部分供擔
    保為假執行，即無必要。被告丙○○陳明願供擔保免為假執
    行，依同法第392條第2項、第3項規定，宣告被告丙○○得
    供擔保，免為假執行；另原告敗訴部分，假執行聲請失所附
    麗，應併予駁回。
十一、據上論結：本件原告之訴為一部有理由，一部無理由，依
      民事訴訟法第79條、第87條第1項、第389條第1項第5款、
      第392條第2項，判決如主文。
中　　華　　民　　國　　96　　年　　5 　　月　　7 　　日
                  民事第三庭  法　官　張桂美
上為正本係照原本製作
如不服本判決，應於送達後廿日內，向本院提出上訴狀並表明上
訴理由，如於本判決宣示後送達前提起上訴者，應於判決送達後
廿日內補提上訴理由書（須附繕本）。
中　　華　　民　　國　　96　　年　　5 　　月　　7 　　日
                              書記官  黃鋕偉
